ACORDAO-COMPLETO-2582404

ACÓRDÃO 669/2023 ATA 13/2023 - PLENÁRIO

VISTOS, relatados e discutidos estes autos, que tratam de auditoria realizada na Universidade Federal da Integração Latino-Americana (Unila) , no âmbito do Fiscobras 2014, com o objetivo de fiscalizar a obra de implantação do campus da Unila, no município de Foz do Iguaçu/PR.
ACORDAM os Ministros do Tribunal de Contas da União, reunidos em sessão do Plenário, ante as razões expostas pelo Relator e com fundamento no art. 143, § 4º, inciso VI, c/c os arts. 8º e 11 da Resolução-TCU 344/2022, em:
9.1. reconhecer a incidência de prescrição intercorrente;
9.2. arquivar os autos, sem julgamento de mérito;
9.3. encaminhar cópia desta deliberação aos responsáveis e à Universidade Federal da Integração Latino-Americana.

Relatório de auditoria, no âmbito do Fiscobras 2014, nas obras de implantação da Universidade da Integração Latino-Americana (UNILA).

3. Responsáveis: Ademar Sérgio Fiorini (XXX.326.819-XX); Cleófas Berwanger (XXX.668.769-XX); Hélgio Henrique Casses Trindade (XXX.881.640-XX); Hiram Áttila Oliva (XXX.272.269-XX); Josué Modesto dos Passos Subrinho (XXX.925.035-XX); Robinson Alexander Sturmer (XXX.556.879-XX) Consórcio Enpa-Contécnica (18.156.803/0001-03); Instituto Brasileiro de Engenharia de Custos (49.738.636/0001-24); Schahin Engenharia S.A. (61.226.890/0001-49) e Schahin Engenharia S.A. - Em Recuperação Judicial (61.226.890/0002-20)

13.1. Ministros presentes: Bruno Dantas (Presidente), Walton Alencar Rodrigues, Benjamin Zymler, Aroldo Cedraz, Jorge Oliveira (Relator), Antonio Anastasia e Jhonatan de Jesus.
13.2. Ministros-Substitutos presentes: Augusto Sherman Cavalcanti e Marcos Bemquerer Costa.

JORGE OLIVEIRA

Adoto como relatório a instrução da Unidade de Auditoria Especializada em Infraestrutura Urbana e Hídrica (AudUrbana) , que contou com a anuência do corpo dirigente da unidade (peças 182 a 184) .
"INTRODUÇÃO
Cuidam os autos de auditoria realizada na Universidade Federal da Integração Latino-Americana (Unila) , no âmbito do Fiscobras 2014, com o objetivo de fiscalizar a obra de implantação do campus da Unila, no município de Foz do Iguaçu/PR, que gerou o relatório de fiscalização acostado aos autos à peça 102.
A presente instrução se propõe a analisar a petição acostada à peça 180, a qual solicita o reconhecimento da prescrição do presente processo, nos termos da Resolução-TCU 344, de 11 de outubro de 2022.
HISTÓRICO
O campus da Unila está localizado dentro do perímetro da área de segurança da Usina Hidrelétrica de Itaipu e sua construção foi dividida em duas etapas. A primeira etapa contemplaria parte do bloco de aulas, parte do edifício central, o restaurante universitário, a central de utilidades e parte da galeria técnica, totalizando área de construção da primeira etapa em 79.279 m2. A segunda etapa contemplaria o restante das edificações previstas.
Para a execução da 1a etapa, foi firmado o Contrato 16/2011, com o Consórcio Mendes Junior - Schahin (CMJS) , sob o regime de empreitada por preços unitários, no valor inicial de R$ 241.256.836,21. Após a celebração do 6º termo aditivo, o montante contratado passou a ser de R$ 264.817.255,88, com previsão de término das obras em 30/11/2014. 
Com relação à segunda etapa, não consta dos autos informação acerca da ocorrência de procedimento licitatório destinado a¿ contratação de empresa ou consórcio para execução das obras.
O empreendimento em tela foi fiscalizado por este Tribunal em 2012 (TC Processo 004.743/2012-1) , em 2014 (TC Processo 002.195/2014-3 - presente processo) e em 2015 (TC Processo 010.242/2015-5) .
Em 2012 foram constatados quatro achados: (i) sobrepreço decorrente de preços excessivos frente ao mercado; (ii) deficiência na apresentação das informações constantes da planilha orçamentária do contrato; (iii) projetos básico e executivo deficientes; e (iv) ausência de termo aditivo para formalizar alterações das condições inicialmente pactuadas. Após a expedição de determinações e ciências pelo Tribunal, o respectivo processo foi encerrado.
Em 2014, foram identificados cinco achados: (i) existência de atrasos injustificáveis nas obras; (ii) formalização de termo aditivo, a título de reequilíbrio econômico-financeiro do contrato, fora das hipóteses legais; (iii) execução de serviços com qualidade deficiente; (iv) acréscimos ou supressões em percentual superior ao legalmente permitido; e (v) contratação irregular por inexigibilidade de licitação. 
Foram promovidas as oitivas da Unila e dos demais interessados para que se pronunciassem a respeito das irregularidades acima apontadas. 
No escopo do Fiscobras 2015 verificou-se que o Consórcio Mendes Junior - Schahin, contratado para execução da 1ª etapa, alegando desequilíbrio econômico-financeiro, comunicou o abandono das obras em 18/6/2014 e formalizou a entrega das instalações do canteiro de obras para a Unila em 5/1/2015. Verificou-se, na ocasião, que as obras da primeira etapa foram paralisadas com 41,58% de execução física e com 39,64% de execução financeira (R$ 104.985.903,94) . O contrato foi rescindido em 5/6/2015.
Após a rescisão do contrato, o citado consórcio ajuizou, em 18/6/2014, a ação ordinária 5008231-34.2014.404.7002 na 2ª Vara Federal de Foz do Iguaçu/PR para ressarcimento de valores que julgava serem devidos pela Administração a ele.
No Fiscobras 2015, foram identificados seis achados: (i) abandono das obras pelo consórcio sem adoção das medidas protetivas necessárias para evitar a deterioração; (ii) escritura pública de doação do terreno com duas condicionantes que trazem risco de perda de todos os investimentos federais já¿ realizados nas obras ora fiscalizadas; (iii) ausência de novo estudo de viabilidade técnica, econômica e ambiental (EVTEA) pela Unila para contratação do remanescente da 1ª etapa (obra inacabada) e da 2ª etapa do empreendimento; (iv) impossibilidade de executar as apólices dos seguros-garantia; (v) inobservância dos requisitos legais e técnicos de acessibilidade de pessoas com necessidades especiais ou com mobilidade reduzida; e (vi) possível adoção irregular pela Unila do Regime Diferenciado de Contratações Públicas - RDC, modalidade contratação integrada, para contratação de empresa para realizar alterações nos projetos e dar continuidade às obras da 1ª etapa do empreendimento, conjuntamente com as da 2ª etapa, ainda não licitadas.
Foi proposta a realização de oitivas da Unila, do Ministério da Educação, da Itaipu Binacional e do Consórcio Mendes Júnior - Schahin sobre as irregularidades acima apontadas no escopo do processo TC Processo 010.242/2015-5.
Analisadas as respostas às oitivas efetivadas no escopo do TC Processo 010.242/2015-5, foi prolatado o Acórdão 1339/2017-TCU-Plenário, determinando o apensamento daquele processo ao presente TC Processo 002.195/2014-3, além de apresentar determinação à Unila para que adotasse providências junto a¿ Itaipu Binacional no sentido de suprimir, do contrato de doação do terreno para construção de sua futura sede, a cláusula que impõe reversão da doação em caso de não conclusão da obra em cinco anos ou em caso de adoção de projeto não aprovado pela Itaipu Binacional, por estar em desacordo com os princípios da supremacia e da indisponibilidade do interesse público e por possibilitar o enriquecimento sem causa da outra parte. Ademais, autorizou-se a SeinfraUrbana a autuar processo de monitoramento da determinação realizada, medida levada a efeito por meio do TC Processo 018.244/2017-3.
Após isso, o Ministro Weder de Oliveira, em substituição à Ministra Relatora do processo, Ministra Ana Arraes, proferiu despacho de autoridade, determinando a realização de diligência à Unila (peça 159) , a qual feita pelo Ofício 0171/2018-TCU/SeinfraUrbana, de 7/5/2018 (peça 166) .
Por fim, o Consórcio Mendes Junior Schahin, por meio de seus procuradores, apresentou a petição constante da peça 180, solicitando a prescrição do presente processo, a qual será analisada abaixo.
EXAME TÉCNICO
O Consórcio Mendes Junior Schahin, por meio de seus procuradores informou que foi elaborado o Prognóstico de Prescrição em Processos de Maior Relevância (peça 08 do TC Processo 008.702/2022-5) . No referido trabalho, foi identificada que a pretensão do Tribunal de Contas da União encontrava-se prescrita, nos termos da Resolução TCU 344, de 11 de outubro de 2022, a qual regulamenta, no âmbito do Tribunal de Contas da União, a prescrição para o exercício das pretensões punitiva e de ressarcimento.
Após análise desta Unidade Técnica, verificou-se que o caso foi colhido pela prescrição intercorrente, que, nos termos do art. 8º, caput, da Resolução-TCU 344/2022, incide quando os autos ficam paralisados por mais de três anos, pendentes de julgamento ou despacho. 
Como mencionado anteriormente, o Ministro Weder de Oliveira, em substituição à Ministra Relatora do processo, Ministra Ana Arraes, proferiu o despacho determinando a realização de diligência à Unila (peça 159) . A diligência foi realizada pelo Ofício 171/2018-TCU/SeinfraUrbana, de 7/5/2018 (peça 166) , com data de recebimento do aviso de recebimento entre os dias 12 e 19 de junho de 2018 (peças 171 e 172) . Até esta etapa processual, não houve prescrição intercorrente, haja vista que essa se interrompe 'por qualquer ato que evidencie o andamento regular do processo', nos termos do art. 8º, § 1º, Resolução/TCU 344/2022. 
Posteriormente a isso, não houve, até a data de hoje, dia 30/11/2022, julgamento ou despacho do presente processo, incidindo assim a prescrição intercorrente prevista no art. 8º, caput, Res-TCU 344/2022, pois o processo ficou paralisado por mais de três anos.
Registre-se que os documentos acostados às peças 173 a 181 não interrompem a prescrição ora em exame, uma vez que não constam das hipóteses interruptivas previstas no art. 5º Res-TCU 344/2022, que se aplicam à prescrição intercorrente por força do que dispõe o art. 8º, § 2º, da mesma norma. 
Diante desse contexto, ante o reconhecimento da prescrição sancionatória do Tribunal, será proposto ao Ministro Relator, o arquivamento do processo, com base no art. 11 da Res-TCU 344/2022 e no art. 169, inciso III, do Regimento Interno/TCU.
Contudo, há de se tratar às irregularidades apontadas no curso da auditoria, as quais se resumem nos seguintes achados: (i) existência de atrasos injustificáveis nas obras; (ii) formalização de termo aditivo, a título de reequilíbrio econômico-financeiro do contrato, fora das hipóteses legais; (iii) execução de serviços com qualidade deficiente; (iv) acréscimos ou supressões em percentual superior ao legalmente permitido; e (v) contratação irregular por inexigibilidade de licitação. 
Em relação aos atrasos injustificáveis nas obras, foi verificado que o Contrato 016/2011 firmado entre a Universidade Federal da Integração Latino-Americana (Unila) e o Consórcio Mendes Júnior - Schahin (CMJS) previa 690 dias corridos (23 meses) a contar da emissão da ordem de serviço para a entrega da primeira etapa das obras de implantação do campus da universidade. Como a ordem de serviço foi emitida em 6/7/2011, o prazo de entrega do objeto do contrato estava previsto para 26/5/2013. Contudo, esse prazo foi ajustado, conforme 5° termo aditivo, postergando essa entrega para 30/11/2014. Apesar da dilação de prazo de 553 dias, em junho de 2014, a obra estava apenas 41% concluída. Diante dos atrasos, a Unila ficou impossibilitada de expandir suas atividades de ensino e pesquisa da universidade e gastos indiretos em virtude dos aluguéis de instalações provisórias. 
No que tange à formalização de aditivos fora das hipóteses legais, a equipe de fiscalização verificou que o pagamento, feito pela Unila ao Consórcio Mendes Junior-Schahin, no valor de R$ 13.979.369,75 (data base: mar/2011) , a título de reequilíbrio econômico-financeiro do contrato, não se enquadrava nas hipóteses previstas no art. 65, inciso II, alínea 'd', da Lei 8.666/1993. O referido pagamento foi efetuado com a formalização do 5º Termo Aditivo ao Contrato 016/2011-Unila, de 15 de maio de 2013, após pleito da contratada, que foi parcialmente acatado pela Unila. A referida formalização pode ter gerado prejuízos por pagamentos indevidos.
Em relação à execução de serviços com qualidade deficiente, foram verificados, por meio de análise documental, vícios construtivos durante a concretagem do edifício central e do prédio de aulas, os quais poderiam comprometer a segurança e a solidez do empreendimento.
No que se refere a acréscimos ou supressões em percentual superior ao legalmente permitido, a Universidade Federal da Integração Latino-Americana (Unila) e o Consórcio Mendes Junior Schahin firmaram seis termos aditivos ao Contrato 016/2011, de valor original de R$ 241.256.836,21, até o término da fase de execução da presente auditoria. Embora o montante absoluto do contrato tenha sido majorado em R$ 23.560.419,67 (9,77%) , quando os acréscimos e supressões são analisados individualizadamente, constata-se extrapolação aos limites permitidos pelo art. 65, § 1º, da Lei 8.666/1993, uma vez que as supressões totalizaram R$ 63.507.866,88 (26,32%) , enquanto que os acréscimos atingiram as cifras de R$ 87.068.286,55 (36,09%) . Destaca-se que as alterações superiores aos limites permitidos no art. 65, § 1º, da Lei 8.666/1993 representam contratações que não passaram por processo licitatório, cujas formações de preços podem alterar indevidamente o equilíbrio do contrato a favor da contratada.
No que diz respeito a contratação irregular por dispensa ou inexigibilidade, foi constatado que a contratação direta se deu fora das hipóteses legais, as quais somente admitem a inexigibilidade para serviços únicos, singulares, de modo que tanto a inviabilidade de competição quanto a notória especialização sejam inquestionáveis, o que não era o caso na referida contratação. Cabe destacar que o efeito da referida contratação é a ocorrência de que prejuízos gerados por contratação sem escolha da proposta mais vantajosa para a Administração Pública.
Diante disso, em que pese a verificação da ocorrência da prescrição intercorrente da pretensão punitiva e de ressarcimento do TCU, julga-se oportuno, nos termos do art. 12 da Resolução-TCU 344/2022 e art. 9º da Resolução-TCU 315/2020, que seja dada ciência à Unila das irregularidades apontadas nos trabalhos de auditoria, a fim de reorientar sua atuação administrativa.
CONCLUSÃO
A presente instrução se propõe a analisar a petição acostada à peça 180, a qual solicita o reconhecimento da prescrição do presente processo, nos termos da Resolução-TCU 344, de 11 de outubro de 2022. 
Após análise desta Unidade Técnica, verificou-se que o caso foi colhido pela prescrição intercorrente, que, nos termos do art. 8º, caput, da Resolução-TCU 344/2022, incide quando os autos ficam paralisados por mais de três anos, pendentes de julgamento ou despacho. 
Ante o reconhecimento da prescrição sancionatória do Tribunal, será proposto ao Ministro Relator, o arquivamento do processo, com base no art. 11 da Res-TCU 344/2022 e no art. 169, inciso III, do Regimento Interno/TCU.
Diante disso, em que pese a verificação da ocorrência da prescrição intercorrente da pretensão punitiva e de ressarcimento do TCU, julga-se oportuno, nos termos do art. 12 da Resolução-TCU 344/2022 e art. 9º da Resolução-TCU 315/2020, que seja dada ciência à Unila das irregularidades apontadas nos trabalhos de auditoria, a fim de reorientar sua atuação administrativa.
PROPOSTA DE ENCAMINHAMENTO
Ante o exposto, submetem-se os autos à consideração superior, propondo:
a. Reconhecer a prescrição intercorrente da pretensão punitiva do presente processo, nos termos do art. 8º da Resolução-TCU 344/2022; 
b. notificar os responsáveis constantes do processo e a Universidade Federal da Integração Latino-Americana;
c. dar ciência à Universidade Federal da Integração Latino-Americana, com fundamento no art. 9º, inciso I, da Resolução-TCU 315/2020 que:
i. os atrasos no cronograma das obras de implantação do campus da Unila afrontam o disposto no art. 66 da Lei 8.666/1993 e as disposições contratuais firmadas;
ii. o pagamento, no valor de R$ 13.979.369,75 (data base: mar/2011) , a título de reequilíbrio econômico-financeiro do Contrato 016/2011-Unila não está previsto nas hipóteses constantes do art. 65, inciso II, alínea 'd' da Lei 8.666/1993;
iii. a execução de serviços de concretagem com qualidade deficiente, verificada nas obras de implantação do campus da Unila, em especial o Edifício Central, afronta o disposto no art. 1º da Lei 4.150/1962;
iv. as extrapolações aos limites, de acréscimos ou supressões no âmbito do Contrato 016/2011-Unila afronta o previsto no art. 65, § 1º, da Lei 8.666/1993;
v. a contratação direta do Instituto Brasileiro de Engenharia de Custos - IBEC (Termo de Contrato 012/2013) , sob o instituto da inexigibilidade de licitação, não está prevista nas hipóteses constantes do art. 25, inciso II, da Lei 8.666/1993;
arquivar o processo, com base no art. 11 da Resolução-TCU 344, de 11/10/2022, e no art. 169, inciso III, do Regimento Interno/TCU."
	É o relatório.

Alexandre Aroeira Salles (28108/OAB-DF), Patrícia Guercio Teixeira Delage (90459/OAB-MG) e outros, representando Consórcio Enpa-Contécnica; Patrícia Guercio Teixeira Delage (90459/OAB-MG), Felipe Gregório de Velloso Vianna e outros, representando Schahin Engenharia S.A.

Não atuou

FISCOBRAS 2014. OBRAS DE IMPLANTAÇÃO DA UNIVERSIDADE FEDERAL DA INTEGRAÇÃO LATINO-AMERICANA. INCIDÊNCIA DA PRESCRIÇÃO INTERCORRENTE. ARQUIVAMENTO SEM JULGAMENTO DE MÉRITO.

RELATÓRIO DE AUDITORIA (RA)

Trata-se de auditoria realizada na Universidade Federal da Integração Latino-Americana (Unila) , no âmbito do Fiscobras 2014, com o objetivo de fiscalizar a obra de implantação do campus da Unila, no município de Foz do Iguaçu/PR.
A SeinfraUrbana constatou que o processo quedou pendente de despacho entre os dias 19/6/2018 (peça 172) e 15/12/2022 (peça 182) , prazo este superior a três anos. Tal circunstância atrai a aplicação do art. 11 da Resolução-TCU 344/2022, pelo reconhecimento da ocorrência da prescrição intercorrente.
Em consequência, a unidade técnica propõe o arquivamento dos autos, sem prejuízo de sugerir que a jurisdicionada seja cientificada a respeito das irregularidades apontadas nos trabalhos de auditoria a fim de reorientar sua atuação administrativa.
Acompanho a análise que concluiu pela incidência da prescrição intercorrente. Não tendo ocorrido qualquer atuação das unidades do Tribunal que pudesse ser caracterizada como marco interruptivo, ao longo de um período superior a três anos, insta reconhecer caracterizada a prescrição das pretensões punitiva e ressarcitória desta Corte, nos exatos termos da mencionada Resolução 344/2022.
Em relação à proposta de expedição de ciências, julgo-a inoportuna. A uma, em razão do longo decurso de prazo desde a identificação das irregularidades no curso da auditoria (ainda no ano de 2014) , a duas, porque a instrução da unidade técnica, transcrita no relatório, não examinou as razões trazidas ao processo em resposta às oitivas e diligências.
Portanto, considero ser cabível tão somente reconhecer a ocorrência da prescrição e arquivar os autos, sem julgamento de mérito.
	Ante o exposto, VOTO pela adoção da minuta de acórdão que submeto a deliberação do Colegiado.
TCU, Sala das Sessões, em 5 de abril de 2023.
JORGE OLIVEIRA 
Relator